【裁判字號】    98,交抗,902
【裁判日期】    990104
【裁判案由】    聲明異議
【裁判全文】
臺灣高等法院高雄分院刑事裁定         98年度交抗字第902號
抗   告   人
即原處分機關  交通部公路總局高雄區監理所屏東監理站
代   表   人  甲○○
受處分人      乙○○
上列抗告人因受處分人違反道路交通管理條例聲明異議案件，不
服臺灣屏東地方法院中華民國98年11月12日裁定（98年度交聲字
第365 號），提起抗告，本院裁定如下：
    主  文
抗告駁回。
    理  由
一、本案經本院審理結果，認原審上開裁定認事用法皆無違誤，
    應予維持，並引用如附件原審裁定之理由。
二、抗告人抗告意旨略以：刑事訴訟法所規定之緩起訴處分乃附
    條件之不起訴處分，本質上為不起訴處分之一種，至檢察官
    為緩起訴處分時，依該法第253 條之2 第1 項規定對被告所
    為之指示及課予之負擔，似屬一種特殊之「處遇措施」，並
    非「刑罰」，故刑事案件經檢察官為緩起訴處分確定後，視
    同不起訴處分確定，依行政罰法第26條第2 項規定，似非不
    得依違反行政法上義務規定裁罰之，本件受處分人酒醉駕車
    之行為，雖經臺灣屏東地方法院檢察署檢察官於96年12月28
    日為緩起訴處分確定，檢察官於緩起訴處分書雖指示受處分
    人應向該署指定之團體提供80小時之義務勞動，然該指示實
    質上並沒有科處罰金，非屬刑罰，原處分機關依道路交通管
    理處罰條例第35條第1 項規定對受處分人裁處罰鍰新臺幣4
    萬5,000 元，並無不當，原裁定撤銷該部分之處分，即有未
    洽，為維護交通安全及法律之公平、公正原則，應請撤銷原
    裁定，更為適法之裁定云云。
三、按行政罰法第26條第1 項，一行為同時觸犯刑事法律及違反
    行政法上義務規定者，依刑事法律處罰之。但其行為應處以
    其他種類行政罰或得沒入之物而未經法院宣告沒收者，亦得
    裁處之。此條項係為一事不二罰之明文立法，究其立法目的
    ，乃在於一行為同時觸犯刑事法律及違反行政法上義務規定
    時，由於刑罰與行政罰同屬對不法行為之制裁，而刑罰之懲
    罰作用較強，故依刑事法律處罰，即足資警惕時，即無一事
    二罰而再處行政罰之必要，且刑事法律處罰，由法院依法定
    程序為之，較符合正當法律程序，應予優先適用。但罰鍰以
    外之沒入或其他種類行政罰，因兼具維護公共秩序之作用，
    為達行政目的，行政機關仍得併予裁處，故為第一項但書規
    定。亦即，一行為同時觸犯刑事法律及違反行政法上義務規
    定時，由於刑罰與行政罰同屬對不法行為之制裁，而刑罰之
    懲罰作用較強，故依刑事法律處罰，即足資警惕時，實無再
    重複處行政罰之必要。但罰鍰以外之沒入或其他種類行政罰
    ，因兼具維護公共秩序之作用，為達行政目的，行政機關仍
    得併予裁處。另按同條第2 項規定，前項行為如經不起訴處
    分或無罪、免訴、不受理、不付審理之裁判確定者，得依違
    反行政法上義務規定裁處之。亦即，行為人之同時觸犯刑事
    法律及行政法上義務之行為，若已經刑事部分為不起訴處分
    、無罪、免訴、不受理、不付審理之裁判確定者，則無上開
    立法理由所述行為已受刑事處罰，不應就同次行為而受2 次
    處罰之情形。惟行政罰法第26條第2 項所謂「行為如經不起
    訴處分或無罪、免訴、不受理、不付審理之裁判確定者」之
    意涵為何？是否包括檢察官以一定負擔為條件所為之緩起訴
    處分在內？查（一）依文義解釋，行政罰法第26條第2 項僅
    明文列舉得再為行政裁罰之事由僅有不起訴處分、無罪、免
    訴、不受理、不付審理裁判確定之五種類型，且無概括條款
    規定其他得與上述五種刑事裁定等量齊觀之類型，是基於明
    示其一排斥其他之法理，不應擴張解釋包含緩起訴處分確定
    之類型。（二）再依據緩起訴處分制度之本質，為介於起訴
    及微罪職權不起訴間之緩衝制度設計，其具體效力依刑事訴
    訟法第260 條規定，於緩起訴處分期間屆滿未經撤銷者，非
    有同條第1 款或第2 款情形之一不得對於同一案件再行起訴
    ，即學理上所稱實質確定力，足見在緩起訴期間內，尚無實
    質確定力可言（最高法院94年臺非字第215 號判例、95年度
    臺非字第284 號判決意旨參照），故觸犯刑事法律之犯罪行
    為符合緩起訴要件者，雖經檢察官為緩起訴處分而暫緩起訴
    ，然仍係認被告有犯罪嫌疑，始予暫緩起訴，並得課被告以
    一定之負擔或指示，此與不起訴處分係因犯罪嫌疑不足或其
    他原因，不得附條件或負擔，仍顯有不同，故緩起訴處分與
    不起訴處分之性質有異，行政罰法第26條第2項 並未明列緩
    起訴處分，自不宜擴張解釋。（三）又依附負擔之緩起訴處
    分對受處分人產生之法律效果，檢察官依刑事訴訟法第253
    條之2 第2 項規定為緩起訴處分，課以被告金錢給付、勞務
    提供及處遇措施者，此等處分名義上雖非刑罰，仍是一種特
    殊的處遇措施，性質上已係實質的制裁，造成被告財產減少
    、自由及人性尊嚴限制或義務增加等權利生不利的影響，是
    此類「特殊的處遇措施」性質上當屬干預人民自由之處分，
    實與刑事制裁無異。足見，行政罰法第26條第2 項所謂未處
    以刑事處罰之意涵，並不包括檢察官以一定負擔為條件而對
    受處分人所為之緩起訴處分，至為明確。經查本件受處分人
    因上開酒後駕車案件，經臺灣屏東地方法院檢察署檢察官於
    96年12月28日以96年度偵字第7597號為緩起訴處分（緩起訴
    期間為1 年，並受處分人應向指定之公益團體、地方自治團
    體或社區提供80小時之義務勞動），上開緩起訴處分期間，
    業於98年10月12日期滿未據撤銷等情，有臺灣高等法院被告
    前案紀錄表在卷可稽，故該緩起訴處分業已確定，足可認定
    。是受處分人對於其酒精濃度超過規定標準而駕駛動力交通
    工具之違規行為已受刑事處罰，自無再依行政罰法第26條第
    2 項處以行政罰鍰之必要；末以，道路交通管理處罰條例第
    35條第8 項固定有汽車駕駛人經裁判確定處以罰金低於該條
    例第92條所訂最低罰鍰基準規定者，應依該條例裁決繳納不
    足最低罰鍰部分之規定。惟檢察官以緩起訴命被告向指定之
    公益團體、地方自治團體或社區提供義務勞務，與道路交通
    管理處罰條例第35條第8 項因違反道路交通安全規定之行政
    法上義務而裁判確定處以「罰金」，其性質迥然不同，並無
    所謂差額可言，亦無適用該條例之可能，乃將原處分關於罰
    鍰新臺幣4 萬5,000 元部分撤銷，裁定受處分人乙○○不罰
    等情，業據原審於裁定理由論述甚詳，原裁定已從法理層面
    詳予分析論述，洵屬的論。抗告意旨竟檢附交通部95年7 月
    17日交路字第0950006986號函，而為其指摘原裁定不當之理
    由，尚非可採，其抗告非有理由，應予駁回。
四、據上論斷，應依道路交通案件處理辦法第26條，刑事訴訟法
    第412 條，裁定如主文。
中    華    民    國    99    年    1     月    4     日
                  刑事第四庭    審判長法  官  蕭權閔
                                      法  官  林水城
                                      法  官  陳吉雄
以上正本證明與原本無異。
本件不得再抗告。
中    華    民    國    99    年    1     月    5     日
                                      書記官  郭蘭蕙
附件：
臺灣屏東地方法院交通事件裁定         98年度交聲字第365號
原處分機關  交通部公路總局高雄區監理所屏東監理站
異  議  人
即受處分人  乙○○
上列受處分人因違反道路交通管理處罰條例事件，對於交通部公
路總局高雄區監理所屏東監理站民國98年9 月14日所為之處分（
原處分案號：屏監違字第裁82-V00000000號）聲明異議，本院裁
定如下：
    主  文
原處分關於罰鍰新臺幣肆萬伍仟元部分撤銷。
前項撤銷部分，乙○○不罰。
    理  由
一、原處分意旨略以：異議人即受處分人乙○○於民國96年10月
    29日晚上8 時55分許，騎乘車牌號碼JTB-092 號重型機車時
    ，因有汽車駕駛人酒精濃度超過規定標準之違規事實，為警
    掣單舉發，嗣原處分機關即交通部公路總局高雄區監理所屏
    東監理站認異議人上開情形，違反道路交通管理處罰條例第
    35條第1 項第1 款規定，裁處罰鍰新臺幣（下同）45,000元
    ，並吊扣駕駛執照與參加道安講習等語。
二、聲明異議意旨略以：伊前因酒後駕車之犯行，已依規定於履
    行期間內完成80小時之義務勞務，爰求予撤銷罰鍰等語。（
    異議人關於吊扣駕駛執照及施以道路交通安全講習部分並不
    爭執，應認上開部分未據聲明異議）。
三、按行政罰法第26條第1項，一行為同時觸犯刑事法律及違反
    行政法上義務規定者，依刑事法律處罰之。但其行為應處以
    其他種類行政罰或得沒入之物而未經法院宣告沒收者，亦得
    裁處之。此條項係為一事不二罰之明文立法，究其立法目的
    ，乃在於一行為同時觸犯刑事法律及違反行政法上義務規定
    時，由於刑罰與行政罰同屬對不法行為之制裁，而刑罰之懲
    罰作用較強，故依刑事法律處罰，即足資警惕時，即無一事
    二罰而再處行政罰之必要，且刑事法律處罰，由法院依法定
    程序為之，較符合正當法律程序，應予優先適用。但罰鍰以
    外之沒入或其他種類行政罰，因兼具維護公共秩序之作用，
    為達行政目的，行政機關仍得併予裁處，故為第一項但書規
    定。亦即，一行為同時觸犯刑事法律及違反行政法上義務規
    定時，由於刑罰與行政罰同屬對不法行為之制裁，而刑罰之
    懲罰作用較強，故依刑事法律處罰，即足資警惕時，實無再
    重複處行政罰之必要。但罰鍰以外之沒入或其他種類行政罰
    ，因兼具維護公共秩序之作用，為達行政目的，行政機關仍
    得併予裁處。另按同條第2 項規定，前項行為如經不起訴處
    分或無罪、免訴、不受理、不付審理之裁判確定者，得依違
    反行政法上義務規定裁處之。亦即，行為人之同時觸犯刑事
    法律及行政法上義務之行為，若已經刑事部分為不起訴處分
    、無罪、免訴、不受理、不付審理之裁判確定者，則無上開
    立法理由所述行為已受刑事處罰，不應就同次行為而受2 次
    處罰之情形。惟行政罰法第26條第2 項所謂「行為如經不起
    訴處分或無罪、免訴、不受理、不付審理之裁判確定者」之
    意涵為何？是否包括檢察官以一定負擔為條件所為之緩起訴
    處分在內？按（一）依文義解釋，行政罰法第26條第2 項僅
    明文列舉得再為行政裁罰之事由僅有不起訴處分、無罪、免
    訴、不受理、不付審理裁判確定之五種類型，且無概括條款
    規定其他得與上述五種刑事裁定等量齊觀之類型，是基於明
    示其一排斥其他之法理，不應擴張解釋包含緩起訴處分確定
    之類型。（二）依據緩起訴處分制度之本質，為介於起訴及
    微罪職權不起訴間之緩衝制度設計，其具體效力依刑事訴訟
    法第260 條規定，於緩起訴處分期間屆滿未經撤銷者，非有
    同條第1 款或第2 款情形之一不得對於同一案件再行起訴，
    即學理上所稱實質確定力，足見在緩起訴期間內，尚無實質
    確定力可言（最高法院94年臺非字第215 號判例、95年度臺
    非字第284 號判決意旨參照），故觸犯刑事法律之犯罪行為
    符合緩起訴要件者，雖經檢察官為緩起訴處分而暫緩起訴，
    然仍係認被告有犯罪嫌疑，始予暫緩起訴，並得課被告以一
    定之負擔或指示，此與不起訴處分係因犯罪嫌疑不足或其他
    原因，不得附條件或負擔，仍顯有不同，故緩起訴處分與不
    起訴處分之性質有異，行政罰法第26條第2 項並未明列緩起
    訴處分，自不宜擴張解釋。（三）依附負擔之緩起訴處分對
    受處分人產生之法律效果，檢察官依刑事訴訟法第253 條之
    2 第2 項規定為緩起訴處分，課以被告金錢給付、勞務提供
    及處遇措施者，此等處分名義上雖非刑罰，仍是一種特殊的
    處遇措施，性質上已係實質的制裁，造成被告財產減少、自
    由及人性尊嚴限制或義務增加等權利生不利的影響，是此類
    「特殊的處遇措施」性質上當屬干預人民自由之處分，實與
    刑事制裁無異。足見，行政罰法第26條第2 項所謂未處以刑
    事處罰之意涵，並不包括檢察官以一定負擔為條件而對受處
    分人所為之緩起訴處分，至為明確。
四、經查，查本件異議人因上開酒後駕車案件，經臺灣屏東地方
    法院檢察署檢察官於96年12月28日以96年度偵字第7597號為
    緩起訴處分（緩起訴期間為1 年，並異議人應向指定之公益
    團體、地方自治團體或社區提供80小時之義務勞動），上開
    緩起訴處分期間，業於98年10月12日期滿未據撤銷等情，有
    臺灣高等法院被告前案紀錄表在卷可稽，故該緩起訴處分業
    已確定，足可認定。是異議人對於其酒精濃度超過規定標準
    而駕駛動力交通工具之違規行為已受刑事處罰，自無再依行
    政罰法第26條第2 項處以行政罰鍰之必要，
五、末以，道路交通管理處罰條例第35條第8 項固定有汽車駕駛
    人經裁判確定處以罰金低於該條例第92條所訂最低罰鍰基準
    規定者，應依該條例裁決繳納不足最低罰鍰部分之規定。惟
    檢察官以緩起訴命被告向指定之公益團體、地方自治團體或
    社區提供義務勞務，與道路交通管理處罰條例第35條第8 項
    因違反道路交通安全規定之行政法上義務而裁判確定處以「
    罰金」，其性質迥然不同，並無所謂差額可言，亦無適用該
    條例之可能，附此敘明。
六、爰依道路交通案件處理辦法第20條前段，裁定如主文。
中    華    民    國    98    年    11    月    12    日
                  交通法庭      法  官  羅森德
以上正本證明與原本無異。
如不服本裁定應於收受送達後5 日內向本院提出抗告書狀敘述抗
告之理由抗告於臺灣高等法院高雄分院。
中    華    民    國    98    年    11    月    12    日
                                書記官  羅永隆

司法院資訊處製作；財團法人民間司法改革基金會備份。
